【裁判字號】    89,上易,377
【裁判日期】    891115
【裁判案由】    違反專利法
【裁判全文】
台灣高等法院台中分院刑事判決                    八十九年度上易字第三七七號
    上  訴  人  台灣台中地方法院檢察署檢察官
    即  被  告  乙○○
    選任辯護人  陳芝荃
右上訴人因被告違反專利法案件，不服台灣台中地方法院中華民國八十八年十二月二
十八日第一審判決（八十八年度易字第三一三七號；起訴案號：台灣台中地方法院檢
察署八十八年度偵字第七○三○號），提起上訴，本院判決如左：
    主      文
原判決撤銷。
乙○○連續未經新型專利權人同意製造該物品，致侵害其專利權，累犯，處有期徒刑
柒月。
    事      實
一、乙○○係製造包裝機械為業，明知清群機械有限公司( 設台中縣大里市○里路一
    一五號，以下簡稱清群公司）業已依專利法之規定取得新型第八六一四四號（申
    請案號：00000000號）「封口機」專利權，該專利權範圍為：(一)一種封
    口機包含一本體與一輸送台，該本體部中包括一電動機、一減速機、由複數個皮
    帶輪連同皮帶構成之引導機構、以及一封口頭，該電動機之動力傳遞至該減速機
    ，然後經由設置於適當位置之各傳動齒輪傳遞動力至該等複數個皮帶輪中之若干
    各主動皮帶輪及其上之皮帶。(二)依申請專利範圍第(一)項之一種封口機，其中該本
    體部更包括一第三旋鈕，此第三旋鈕形成於該機架中之一第三溝槽，可將該輸送
    台中相對於該鄰近端之相對端的位置，專利期間自民國（下同）八十二年八月二
    十一日起至九十二年八月二十日止，仍於八十四年十一月間，在台中市○○街一
    三七號未經該新型專利權人同意，製造該有專利權之機械一台，並意圖販賣交由
    不知情天械機械有限公司在台中世貿中心公開展售陳列等情，而經本院於八十六
    年十月二日判處有期徒刑三月，並於八十六年十一月十四日易科罰金執行完畢。
二、詎其仍不知悔改，又基於概括犯意，自八十六年中旬起（八十六年中旬至同年十
    月四日部分應為前案確定判決效力所及），在台中市○○街一三七號，未經該新
    型專利權人之同意，連續製造該有專利權之機械，並意圖販賣，自八十七年十月
    份起，委託不知情之邱德清（經檢察官另案為不起訴處分）代為銷售，為清群公
    司循線發現上情。
三、案經清群公司訴由台灣台中地方法院檢察署檢察官偵查起訴。
  理      由
一、訊據被告乙○○固坦承右揭製造封口機供邱德清代為銷售之事實，惟矢口否認侵
    害清群公司之專利，辯稱：
    (一)按新型者，謂對物品之形狀、構造或裝置之創作或改良，專利法第七十九條定
      有明文，又按「專利侵害鑑定基準」第十一章鑑定比對、作業流程及報告撰寫
      中所言：「‧‧（五）缺少一個或一個以上必要技術構成〡與申請專利範圍不
      相同。即待鑑定樣品的技術構成與專利案的技術構成相比，係缺少專利案之申
      請範圍中的一個或一個以上必要技術構成，因為專利案之申請專利範圍其整體
      內容係不可分割的，故專利案之申請範圍中之所有技術構成，係屬於未被利用
      者。（六）有一個或一個以上必要技術構成不相同〡與專利範圍不相同。即待
      鑑定樣品的技術構成與專利案的技術構成相比，由於在其必要技術構成上，係
      有一項以上不相同，且對熟習該項技術者而言，亦不屬於等效物之替代者。」
      觀諸系爭專利中之內容，有關必要技術構成有二（揆諸專利法第七十九條本案
      為侵害新型專利，而新型專利乃為對於物品之形狀、構造或裝置之創作或改良
      ，故所謂「技術構成」應指形成一種技術之構成元件（零件）而言：
      本案專利必須有二安裝板構造，分別用以連結第一齒輪與第二齒輪及第二齒
        輪與第三齒輪，其主要作用有二：（一）為固定各齒輪間之距離，使其密切
        齧合，傳輸動能；（二）為形成一相對夾角，使得第三齒輪能夠在一定溝槽
        中上下移動，藉以調整輸送帶高度，其所利用之技術思想即台灣省機械技師
        公會於該鑑定報告書中所稱「連桿滑塊機構」之設計（見該鑑定報告第七頁
        ），準此該二安裝板對於本案專利而言，係屬不可或缺之必要技術構成，缺
        少任何一個安裝板，則該三個齒輪無法齧合，即無法傳輸動力，則本案專利
        封口機無法運轉，此亦為告訴人於八十九十月二十三日鈞院審理時所自承。
        反觀被告所生產之封口機，僅有一安裝板（即中道國際專利商標事務所之專
        利鑑定報告書第二頁所稱之「滑動板」），係連結第三鏈輪與第二鏈輪，作
        用乃在於利用安裝板上之斜向滑槽定位於一固定於機座本體內壁上之固定銷
        （即中道國際專利商標事務所之專利鑑定報告書第二頁所稱之「導柱」），
        調整該安裝板之高度，即能使得第二、三鏈輪能隨同上下移動，藉以調整輸
        送帶之高度，其所利用之技術思想即為台灣省機械技師公會於該鑑定報告書
        中所稱之「銷與溝槽機構」之設計。此外該安裝板尚有一用途，即在固定第
        一、二、三鏈輪所形成三角形長度，恆等於該鏈條之長度，透過第二鏈輪使
        得該鏈條保持一定之張力，滑動平順。是被告所生產之封口機僅有一安裝板
        ，缺少系爭專利二個安裝板之必要構成，此其一；另被告所生產之封口機之
        唯一安裝板上亦有溝槽及固定銷之裝置，藉以為調整輸送台上下之角度，其
        機械原理乃為「銷與溝槽機構」原理，揆諸上開專利侵害鑑定基準之說明，
        被告之封口機與本案專利比對，顯「缺少一個必要技術構成」且「有一個必
        要技術構成不相同」，是與本案專利不相同，顯非「均等物」，甚是明矣。
      被告之封口機改良後較系爭專利之封口機，其優點如下：
        (1)中道國際專利商標事務所之鑑定報告已指出「待鑑定物品之滑動板的滑動
          導引構造顯然較系爭專利案之第一、二安裝板調整構造更具結構精簡穩固
          之功效。」。
        (2)被告因利用鍊輪為傳動裝置，故在調整安裝板移動上下時，顯較系爭專利
          封口機便利、順暢。
        (3)被告之封口機其穩定性及噪音均較告訴人依系爭專利所製造之封口機表現
          更為平穩、安靜。
        (4)被告之封口機利用鍊輪為傳動機構，亦有減少齒輪間之摩擦，不必如告訴
          人所言，其生產之封口機中之三個齒輪必須經過七十二小時之連續研磨，
          始能表現出如被告所生產之封口機的水準。且該三個齒輪，各有多數之齒
          角，予以研磨除耗費時間外，亦甚為不易，另需增加不少成本（其研磨成
          本絕非如告訴人所稱一個齒輪僅需四十元而已）。
    (二)本案告訴人所提出者，乃為中國機械工程學會及中興大學之「專利侵害鑑定報
      告書」，惟該中國機械工程學會所憑以鑑定，僅以告訴人所提供之力大包裝工
      業社（即被告）所製造之「封口機」（下稱「待鑑定物」）實物照片六紙為鑑
      定標的，故其所為鑑定之結果，難謂無失真之虞，其證據能力亦有可議之處：
      依偵查卷所附告訴人所提出之中國機械工程學會「封口機專利侵害鑑定報告
        」中第二頁中載明「本報告係依據清群機械有限公司檢送之力大包裝工業社
        『封口機』實物照片六紙，及新型專利第八六一四四號之專利說明書及其申
        請範圍以進行鑑定。」（見偵卷第九頁），是依此靜態之六紙照片，除了「
        待鑑定物」某些角度難以詳盡外，且該鑑定機關對於被告所生產之封口機實
        際運轉情形亦無法詳為觀察鑑定，實有「天馬行空」推測猜想之誤，正因如
        此上開中國機械工程學會「侵害鑑定報告」對於「待鑑定物」之描述甚為簡
        略，僅稱「其中本體為一機箱，外裝有一封口頭，而內裝有一電動機並連接
        一減速機，藉以分別驅動一第一鏈輪，及由皮帶輪及皮帶所組成，並安裝於
        機箱外之引導機構，此第一鏈輪再以一鏈條，傳動予第二及第三鏈輪，此第
        二、三鏈輪共樞接於一安裝板之二端上，而安裝板又可上下滑移於一滑槽中
        ，所以伸出本體外以驅動輸送台轉動之第三鏈輪，便可於滑槽之中，隨輸送
        台做高低調整。‧‧」（見偵卷第十一頁），是其僅能就「待鑑定物」之動
        力「傳動」方式做出鑑定，對於本案專利主要範圍「由三個齒輪組與二個安
        裝板」之機械作用隻字未提，為此該鑑定機關方會於報告中為「本報告僅供
        作專利侵害鑑定之參考，如對結論仍有疑義，請另送其他司法院指定鑑定機
        構辦理。」之不確定表示，是以該鑑定機關對於非實物為「受鑑定物」所為
        之鑑定報告，能否為本案侵害專利之證據，難謂無斟酌之必要。
      至於中興大學鑑定報告部分，觀其內容甚為簡略，其僅先就兩造間之封口機
        外觀為一描述後，即下一結論「‧‧，分析比較待鑑定物在本體結構設計上
        與公告編號第二一一八零一號之異同，待鑑定物在傳動機構上，將專利案中
        所使用的齒輪組以練輪組取代之而有所不同，但此為習知機械結構設計上可
        替換並可產生相同效果的設計。除此之外，其餘機構設計皆與專利案相同。
        故待鑑定物在機械結構設計及機能上與專利申請內容相同。」，對於兩者有
        關本案專利之標的、「專利範圍」即「二個安裝板、三個齒輪之機械構造」
        與被告之封口機「一個安裝板、三個鍊輪」於「全要件原則」並未述及，且
        其相關必要構造特徵、具體功效及運用之機械原理有何相同？均未加以說明
        其所認定之理由、依據，是上開之鑑定，顯不足採。
    (三)有關有利於被告之中道國際專利商標事務所、台灣省機械技師公會鑑定報告部
      份：
      中道國際專利商標事務所雖非經濟部所指定鑑定機關，然依最高法院八十八
        年度台非字第第二三三號判決所認，亦可為法院引為認定是否侵害專利事實
        之依據，況其所鑑定之結果亦與台灣省技師公會所為鑑定結論相同，茲就中
        道國際專利商標事務所之專利鑑定報告中（見該鑑定報告第三頁）所指差異
        點，整理如下：
        (1)傳動機構不同：系爭專利案之輸送帶傳動機構，係由減速機輸出軸上之齒
          輪以一體傳動相互齧和之第一、二齒輪及第二、三齒輪「待鑑定物」；則
          以減速機輸出軸上之齒輪係間接傳動一第一鏈輪，而該第一鏈輪利用鏈條
          直接帶動第三鏈輪。是被告所生產封口機之第一、二、三鏈輪及鏈條之傳
          動機構則與系爭專利之第一、二、三齒輪之直接齧合傳動機構完全不同。
        (2)「待鑑定物」無需系爭專利之第二安裝板：如上所述，系爭專利中第一、
          二安裝板為必要原件，如有缺少，則系爭專利不惟無法傳輸動能，亦無法
          使第三齒輪帶動輸送台升降高度，即難達到系爭專利之功用，「待鑑定物
          」則無此需要，且其「滑動板」之作用亦有別於系爭專利之「安裝板」。
        (3)特徵構造（構造設計）不同：「待鑑定物」不具有系爭專利案之第一、二
          安裝板的相對夾角調整構造，且更無系爭專利之選定第一、二安裝板之尺
          寸以使第一、二齒輪及第二、三齒輪齧合，並使第一、三齒輪不齧合之構
          造設計要求，而待鑑定物之第二、三鏈輪所軸樞之滑動板與機座本體內壁
          上之導柱的滑引構造亦不同於系爭專利案之特徵構造，且待鑑定物品之滑
          動板的滑動導引構造顯然較系爭專利案之第一、二安裝板調整構造更具結
          構精簡穩固之功效。（按此點亦為台灣省技師公會持相同論點。）
        (4)輸送帶主要傳動方式亦不相同：待鑑定物之第一、二、三鏈輪均係同步且
          同向轉動，反觀，系爭專利之第二齒輪係與第一、三齒輪為反向齧合傳動
          。
        (5)輸送台之調整上下位移的構造及功效則係屬習知技術範疇，且於系爭專利
          案之申請專利範圍內係以操作方式敘述為主，則顯與新型專利之以構造裝
          置之標的規範不符，併予指明。
      有關台灣省機械技師公會（此機關為經濟部智慧財產局所指定之鑑定機關）
        之鑑定報告書內容摘要（見該鑑定書第七頁）：
        (1)本案專利係依序由第一齒輪帶動第二齒輪，第二齒輪再帶動第三齒輪；被
          告生產者係第一鍊輪直接帶動第三鍊輪。二者傳動順序及型式不同。
        (2)本案專利第二齒輪為傳遞動力之必要元件；被告所生產者之第二鍊輪僅用
          以支撐鍊條。二者對應之第二齒（鍊）輪作用不同。
        (3)本專利之第二齒輪其位置與尺寸為固定不變；被告所生產者之第二鍊輪，
          可以較大或較小之鍊輪代替。二者之尺寸設計及機構設計不同。
        (4)輸送台可改變角度及高度方式本案專利所依據者屬「連動滑塊機構」之設
          計；被告所生產者屬「銷與溝槽機構」之設計，二者運動機構設計理念不
          同。（詳見該鑑定書第七頁）
      茲再補充者乃為系爭專利之第二安裝板（即連接第二齒輪與第三齒輪間之安
        裝板）與被告所生產封口機之安裝板其功用、構造不同，系爭專利之第一安
        裝板其構造僅為一單純板片，其上並無溝槽，功用乃為固定第一齒輪與第二
        齒輪，以使與第二安裝形成一夾角，利用「連塊滑動機構」以使輸送台改變
        角度。反觀被告封口機之安裝板，其構造上乃有一溝槽，功用為利用「銷與
        溝槽之原理」以調整輸送台之角度，兩者相對之安裝板其構造、功用均不相
        同。
      綜上論陳，可見被告所生產之「封口機」與系爭專利，不惟在「全要件原則
        」不符外，另在「均等論」之比較分析下，迴然不同。
二、惟查：
    (一)依告訴人提出經濟部中央標準局（目前已改成經部智慧財產權局）於八十五年
      元月出版「專利侵害鑑定基準」一書部分影本，對於如何判斷是否構成專利侵
      害，其標準及流程為何，有詳盡之敘述，其要點如下：
      先依全要件原則判斷，如果待鑑定樣品具有申請專利範圍之每一個構成要件
        ，且其技術內容相同，就認定兩者為相同。
      待鑑定樣品雖然不備申請專利範圍之每一個構成要件，但以同一技術手段或
        方法，同一作用，產生同一結果時，兩造為均等物。除非有禁反言原則之適
        用，否則構成專利之侵害。
    (二)經查，本案鑑定單位之鑑定結果：
      認定應適用均等論而構成實質相同者：
        (1)中國機械工程學會就被告生產之封口機照片予以鑑定，認定於均等論構成
          實質相同（見偵查卷第八頁以下）：
          技術手段：二案之以鏈條傳動，及以齒輪傳動之手段，係屬實質相同，
            缺少一安裝板，並不對鏈輪軸伸出或滑移，有任何實質影響。
          具備功能：皆可將動力傳至輸送台，使輸送帶旋轉，故二者功能屬實質
            相同。
          達成效果：驅動輸送帶旋轉、調整輸送台之效果屬實質相當。
        (2)國立中興大學就被告生產之封口機實物鑑定結果，認定在機械結構設計及
          機能上與專利申請內容相同（見本院卷）：
          習用封口機中之輸送台不可相對於封口機之其餘部分改變位置，專利之主
          要設計在於提供一種封口機，其中輸送台相對於封口件其餘部分可改變位
          置與角度，故藉由滑槽隨輸送台作高低調整，並可依塑膠袋的大小改變輸
          送台與封口之間距為機械設計之特徵，分析比較待鑑定物在本體結構設計
          上與公告編號第二一一八○一號之異同，待鑑定物在傳動機構上，將專利
          案中所使用的齒輪組以鏈條輪組取代之而有所不同，但此應為習知機械結
          構設計上可替換並可產生相同效果的設計。除此之外，其餘機構設計皆與
          專利案相同。故待鑑定物在機械結構設計及機能上與專利申請內容相同。
      認定為實質不同者：
        台灣省機械技師同業公會認定實質不同（見原審卷第一九頁以下）：
          (1)就輸送帶傳動機構之技術手段而言：
            傳動順序及型式不同：本案專利係第一齒輪帶動第二齒輪，第二齒輪
              再帶動第三齒輪；被告之產品係第一鏈輪利用鏈條直接帶動第三鏈輪
              ，二者傳動順序及型式不同。
            相對應之必要元件作用不同：本案專利第二齒輪為傳遞動力之必要元
              件；被告之產品之第二鏈輪僅用以支稱鏈條，二者相對應之第二齒（
              鏈）輪作用不同。
            尺寸設計及機構設計不同：本案專利之第二齒輪，於第一齒輪及第三
              齒輪之尺寸固定後，其位置及尺寸固定勿變，須特意選定；被告之產
              品第二鏈輪於第一鏈輪及第三鏈輪固定後，其尺寸尚有可變動之餘裕
              ，亦即被告之產品之第二鏈輪，可以較大或較小之鏈輪代替，故二者
              尺寸設計及機構設計不同。
            運動機構設計理念不同：就輪送台可改變角度及高度的方式而言，本
              案專利係利用二支安裝板相對轉動，改變二安裝板間之角度，使第三
              齒輪中心軸能沿溝槽滑動，屬「連桿滑塊機構（Linl-Slider
              Mechanism）之設計；被告之產品係利用安裝板上弧形溝槽，配合機
              架上之固定銷，使第三鏈輪中心軸能沿直溝槽滑動，且無須改變鏈條
              長度，屬銷與溝槽機構（Pin-Slot Mechanism）之設計，二者運動機
              構設計理念不同。
          (2)另就輸送帶傳動機構之功能而言：
            與被告之產品均係將動力由電動機經減速機，藉由齒輪齒合，傳送至輸
            出齒輪，然本案專利之二支安裝板可相對轉動，使第三齒輪改變位置，
            而被告之產品，安裝板可依機架上之固定鎖滑動，無須改變鏈條長度，
            使第三鏈輪改變位置，是就此二者亦有不同之處。
          (3)就輸送管傳動機構之效果而言：
            二者驅動輸送帶及調整輸送台之高度及角度，其效果相同。
    (三)本院認為，從均等論之觀點，被告生產之封口機與本件專利範圍實質相同：
      適用均等論之目的，在於避免同業將專利之構成要件稍作改變，以迴避專利
        權，是以，即使構造、裝置、元件相同，惟祇要一技術手段，同一作用，產
        生相同結果，即屬均等。因此：
        (1)熟習該項技術人士所輕易完成之形狀、構造、裝置之變更，實質之功能無
          變化者，為均等物。
        (2)熟習該項技術人士所輕易完成之方法之步驟順序變更，實質之功能無變化
          者，為均等物。
      被告生產之封口機，僅將申請專利之齒輪組改以鏈條組取代，此為同業容易
        推知，而達成驅動輸送帶旋轉及調整輸送台高度、角度之相同之效果，自屬
        實質相同。台灣省機械技師同業公會亦認定二者驅動輸送帶及調整輸送台之
        高度及角度，其效果相同。
    綜上所述，被告右揭辯解無非為卸責之詞，不足採信，其犯行已堪認定。
二、(一)核被告乙○○所為，係犯專利法第一百二十五條、第一百二十八條之罪。(二)被
    告前後多次製造、販賣行為，時間緊接，構成要件相同，顯係基於概括犯意反覆
    為之，均為連續犯，應依連續犯之規定論以一罪。(三)又所犯專利法第一百二十五
    條仿造新型專利罪、第一百二十八條明知仿造新型專利權而販賣罪間，有方法結
    果之牽連關係，依刑法第五十五條規定各從較重之專利法第一百二十五條之罪處
    斷。(四)查被告有右揭前科，有台灣高等法院台中分院被告全國前案紀錄表及原審
    八十五年度易字第六五三一號判決、本院八十六年度上易字第二五六六號判決各
    一件附卷可按，其於五年內再犯本件有期徒刑以上之罪，為累犯，應依法加重其
    刑。(五)原審諭知被告無罪，即有未洽，檢察官上訴為有理由，應由本院撤銷改判
    。(六)爰審酌被告一再侵害告訴人之專利，毫無悔意等一切情狀，量處如主文所示
    之刑。
三、據上論斷，應依刑事訴訟法第三百六十九條第一項前段、第三百六十四條、第二
    百九十九條第一項前段，專利法第一百二十五條、第一百二十八條，刑法第十一
    條前段、第五十六條、第五十五條、第四十七條，判決如主文。
本案經檢察官甲○○到庭執行職務。
中      華      民      國    八十九    年      十一    月      十五    日
                                  台灣高等法院台中分院刑事第八庭
                                        審判長法  官  羅  得  村
                                              法  官  古  金  男
                                              法  官  林  輝  煌
右正本證明與原本無異。
不得上訴。
                                              書記官  劉  恒  宏
中      華      民      國    八十九    年      十一    月      十五    日
附錄本案論罪科刑主要法條：
專利法第一百二十五條：
未經新型專利權人同意製造該物品，致侵害其專利權者，處二年以下有期徒刑、拘役
或科或併科新台幣十五萬元以下罰金。
專利法第一百二十八條：
明知為未經新型專利權人同意所製造之物品而販賣，或意圖販賣而陳列，或意圖販賣
而自國外進口者，處六月以下有期徒刑、拘役或科或併科新台幣三萬元以下罰金。
                                                                        Ｃ


司法院資訊處製作；財團法人民間司法改革基金會備份。
